最高法院刑事判決　　　　　　九十六年度台上字第六六二二號
上　訴　人　甲○○
選任辯護人　柯伊伶律師
上列上訴人因違反毒品危害防制條例等罪案件，不服台灣高等法
院台中分院中華民國九十六年七月二十六日第二審更審判決（九
十六年度上更(一)字第六四號，起訴案號：台灣彰化地方法院檢察
署九十三年度偵字第六八七八號），提起上訴，本院判決如下：
    主  文
原判決撤銷，發回台灣高等法院台中分院。
    理  由
原判決認定上訴人甲○○有如原判決事實欄所載之犯行，因而撤
銷第一審諭知上訴人無罪之判決，改判論處上訴人連續販賣第一
級毒品罪刑（累犯，處有期徒刑九年六月）；又連續販賣第二級
毒品罪刑（累犯，處有期徒刑六年）；固非無見。
惟查：（一）有罪判決書應記載犯罪事實，刑事訴訟法第三百零
八條後段定有明文。此所謂之犯罪事實，凡於適用法令有關之事
項，均須詳為記載，始足為適用法律之基礎。又販賣第一級毒品
與販賣第二級毒品，係屬不同罪名，自應於判決內就各罪之犯罪
事實分別詳加認定並記載，不能將兩罪之事實混淆記載，否則即
有違法。再按沒收為從刑之一種，原則上係從屬於主刑而存在，
依主從不可分之原則，法院為被告有罪之判決時，自應附隨於主
刑而一併宣告之，始稱適法；不得將乙罪之沒收物，在甲罪中宣
告沒收，復將甲罪之沒收物，在乙罪中宣告沒收；亦不得將數罪
併罰之甲、乙二罪各自之沒收物，合併在甲罪之主刑後宣告沒收
，復在乙罪之主刑後，重複宣告沒收；否則即違罪刑不可分之原
則，判決自屬違法。原判決事實一之(二)認定：上訴人自民國九十
三年五月中旬某日起至同年六月上旬某日止，在彰化縣埤頭鄉○
○村○○○路一四五巷三六號附近，先後販賣海洛因予黃世民數
次（與另販賣安非他命予黃世民之次數合計為十次），每次交易
金額為新台幣（下同）一千元，並已得款等情；事實二之(二)認定
：上訴人自九十三年五月中旬某日起至同年六月上旬某日止，在
彰化縣埤頭鄉○○村○○○路一四五巷三六號附近，先後販賣安
非他命予黃世民數次（與另販賣海洛因予黃世民之次數合計為十
次），每次交易金額為一千元，並已得款等情。未就上訴人分別
販賣海洛因及安非他命確實之次數及犯罪所得等與論罪科刑有關
之事實，分別詳加究明釐清，而予含混籠統記載，不足為適用法
律之基礎，已有可議。且在主文內，將販賣第二級毒品安非他命
予黃世民之所得，在諭知販賣第一級毒品海洛因予黃世民之罪名
項下一併宣告沒收，復就販賣第一級毒品海洛因予黃世民之所得
，在販賣第二級毒品安非他命予黃世民之罪名項下再一併宣告沒
收，即將原判決附表三部分之一萬元，在不同之兩罪名下重複宣
告沒收，有適用法則不當之違法。（二）現行刑事訴訟法固無關
於指認犯罪嫌疑人或被告程序之規定，但如何經由被害人、檢舉
人或目擊證人正確指認犯罪嫌疑人，法務部及內政部警政署於頒
布之「法務部對於指認犯罪嫌疑人程序要點」、「人犯指認作業
要點」及「警察機關實施指認犯罪嫌疑人程序要領」中規定：於
偵查過程中指認犯罪嫌疑人，應採取「選擇式」列隊指認，而非
一對一「是非式的單一指認」；供選擇指認之數人在外形上不得
有重大差異。實施照片指認，不得以單一相片提供指認，並避免
提供老舊照片指認；指認前應由指認人先陳述嫌疑人之特徵，不
得對指認人進行誘導或暗示之行為等。旨在確保指認之正確性，
並預防指認錯誤之發生。原判決認定上訴人有販賣毒品予卓湘婷
，理由敘明以卓湘婷在警詢供稱：警方提供甲○○刑事局檔案相
片，經伊當場指認，即為綽號「老弟」之人無誤等語（見原判決
正本第四頁）；似依憑卓湘婷供稱伊在警察局指認上訴人之檔案
照片之供詞，而採為不利上訴人之認定。惟依卷內資料及原判決
上開說明，卓湘婷似係指認上訴人之單一檔案照片（見警卷第三
七頁），則原判決依憑卓湘婷在警詢中就上訴人之單一檔案照片
指認，如何確保其指訴之正確度及可靠性？未據原判決在理由內
敘明其憑以判斷之依據，遽採為不利上訴人之證據，自有可議。
以上或為上訴意旨所指摘，或為本院得依職權調查之事項，應認
原判決仍有撤銷發回更審之原因。另原判決其他敘明不另為無罪
諭知部分，檢察官起訴認與撤銷部分有裁判上一罪關係，基於審
判不可分原則，應一併發回。又上訴人若販賣第一級毒品及第二
級毒品予黃世民共計十次，是否認其販賣第一級毒品一次、販賣
第二級毒品九次，較有利於上訴人？更審時應注意查明，併予
明。
據上論結，應依刑事訴訟法第三百九十七條、第四百零一條，判
決如主文。
中　　華　　民　　國　九十六　年 　十一 　月　二十九　日
                      最高法院刑事第十一庭
                          審判長法官  林　永　茂
                                法官  蘇　振　堂
                                法官  蕭　仰　歸
                                法官  何　菁　莪
                                法官  黃　梅　月
      本件正本證明與原本無異
                                      書  記  官
中　　華　　民　　國　九十六　年 　十二 　月　　三　　日
                                                      Ｅ
